臺灣高雄地方法院民事判決　　　　　　　99年度訴字第1840號
原　　　告　鄭振南
訴訟代理人　黃如流律師
　　　　　　黃小舫律師
被　　　告　鄭國榮
　　　　　　鄭傑仁
共　　　同
訴訟代理人　林敬信律師
被　　　告　鄭振量
　　　　　　鄭崇宜
共　　　同
訴訟代理人　鄭崇和
上列當事人間請求分割共有物事件，本院於民國100 年9 月28日
言詞辯論終結，判決如下：
    主    文
兩造共有坐落高雄市○○區○○段四七地號，面積為五六四點○
九平方公尺之土地，應分割如附表及附圖丙案所示。
被告鄭振量應分別給付原告新臺幣壹佰壹拾伍萬伍仟柒佰零捌元
、給付被告鄭崇宜新臺幣伍拾伍萬貳仟伍佰捌拾伍元、給付被告
鄭國榮新臺幣伍拾伍萬貳仟伍佰捌拾伍元、給付被告鄭傑仁新臺
幣捌拾玖萬捌仟壹佰壹拾捌元之補償金。
訴訟費用由兩造各按附表所示之權利範圍比例負擔。
    事實及理由
壹、程序方面：
    本件被告鄭振量、鄭崇宜經合法通知，均未於最後言詞辯論
    期日到場，核無民事訴訟法第386 條各款所列情形，爰依原
    告聲請，由其一造辯論而為判決。
貳、實體方面：
一、原告主張：兩造為高雄市○○區○○段47地號土地（下稱系
    爭土地）之共有人，權利範圍各為1/5 ，兩造間並無不為分
    割之約定，系爭土地依其使用目的亦無不能分割之情形，而
    兩造無法協議分割，爰訴請裁判分割。又系爭土地上如附圖
    丙案所示E 部分土地，已由被告鄭振量於其上興建門牌號碼
    為高雄市○○區○○街118 號之未保存登記房屋（下稱系爭
    房屋），為免因分割而需拆除系爭房屋，伊同意該部分土地
    分歸鄭振量取得，但鄭振量應就其占用超逾權利範圍部分面
    積依法補償其他共有人。另伊與被告鄭崇宜為父子，為利日
    後土地之使用，願與鄭崇宜毗鄰分配。為此依民法第823 條
    及第824 條規定提起本訴等情。並聲明：如主文第1 、2 項
    所示。
二、被告答辯：
  (一)被告鄭國榮、鄭傑仁辯稱：兩造就系爭土地本有口頭分管約
    定，故系爭土地上除有鄭振量之系爭房屋外，鄭國榮、鄭傑
    仁且因分管約定，各自占用系爭土地如附圖現狀案所示D 、
    E 部分土地，並交由親人經營汽車保養廠及魚翅小吃店，原
    告亦於系爭土地如附圖現狀案所示B 部分土地上，搭建鐵皮
    屋出租他人，足見有分管之約定，故為免分割結果與現行使
    用情況不符，請求依附圖所示丁案為分割，甲部分土地由鄭
    傑仁取得，乙部分土地由鄭國榮取得，丙部分土地由鄭振南
    取得，丁部分土地由鄭崇宜取得，戊部分土地則由鄭振量取
    得等語。並聲明：原告之訴駁回。
  (二)鄭崇宜未於最後言詞辯論期日到場，惟前於準備程序陳稱：
    兩造間就系爭土地並無分管之約定，伊與原告為父子關係，
    同意原告所提分割方案等語。
  (三)鄭振量未於最後言詞辯論期日到場，惟前於本院前往勘驗系
    爭土地時陳稱：希望將系爭房屋之坐落土地分割予伊所有，
    其餘部分如何分割則無意見等語。
三、本件之爭點：系爭土地有無分管約定？系爭土地以如何分割
    為適當？茲敘述得心證之理由如下：
  (一)系爭土地有無分管約定？
    按按當事人主張有利於己之事實，就其事實有舉證之責任，
    民事訴訟法第277 條定有明文。本件鄭國榮、鄭傑仁辯稱兩
    造間就系爭土地有分管約定，應依分管之現狀分割系爭土地
    云云。然此為原告及被告鄭崇宜所否認，均陳稱：因鄭國榮
    、鄭傑仁先行占用系爭土地特定位置，彼等只能使用剩餘部
    分土地等語（見本院卷第31頁）。查，系爭土地之面積為56
    4.09平方公尺，兩造之權利範圍各為1/5 ，有土地謄本在卷
    可稽，而鄭振量以系爭房屋占用之面積為156.86平方公尺、
    原告以鐵皮屋占用之面積為103.01平方公尺、鄭國榮以汽車
    保養廠占用之面積為141.53平方公尺、鄭傑仁以小吃店占用
    之面積則為81.56 平方公尺等情，業據本院會同高雄市政府
    地政局三民地政事務所人員到場勘驗測量屬實，且有本院勘
    驗筆錄、現場照片、複丈成果圖、鄭國榮及鄭傑仁提出之系
    爭土地現場占用情形照片等情在卷足參（見本院卷第43至58
    頁、第26至28頁），可知兩造占用系爭土地，面積最廣與最
    寡者相差逾75平方公尺，顯不相當。是以，倘兩造就系爭土
    地確有分管之協議，則彼等各自分管占用之土地面積，在測
    量前縱不能強求全然相等，其差距應在合理範圍內，始符常
    情，惟本件兩造於系爭土地分割前各自占用之面積，差距非
    微，已如上述，則原告及鄭崇宜又豈有同意依現行占用情形
    成立分管契約之理，自難認認兩造係就目前占用現狀成立分
    管契約。再者，原告於99年間縱容許他人在其搭建之鐵皮屋
    前懸掛競選布條（見本院卷第114 頁），惟僅能證明原告確
    有使用該鐵皮屋，仍難以證明兩造間就系爭土地存有分管之
    約定。此外，鄭國榮、鄭傑仁就兩造間關於系爭土地存有依
    現狀分管之約定乙節，未能提出其他事證供本院調查審認，
    自難為彼等有利之認定。
  (二)系爭土地以如何分割為適當？
  1.按各共有人得隨時請求分割共有物，而分割之方法不能協議
    決定者，法院得因任何共有人之聲請命為分配，民法第823
    條第1 項前段、第824 條第2 項分別定有明文。本件原告主
    張系爭土地為兩造按附表所示之權利範圍比例所共有，並無
    不為分割之約定，且依其使用現況並無使用目的上不能分割
    之情事，而兩造於起訴前無法達成分割協議等情，業據其提
    出與所述相符之土地登記謄本、地籍圖謄本、調解不成立之
    調解程序筆錄等件為證（見本院99年度司雄調字第96號卷第
    5 至6 頁、第25至26頁），且為到庭之鄭傑仁、鄭國榮所不
    爭執，自堪採信。是原告本於共有人之資格，依民法第82 3
    條規定，請求分割系爭土地，自屬有據。
  2.次按依民法第823 條第1 項前段規定，各共有人得隨時請求
    分割共有物，以利融通與增進經濟效益。復按分割共有物，
    以消滅共有關係為目的，法院裁判分割共有土地時，除因該
    土地內部分土地之使用目的不能分割（如為道路）時，或部
    分共有人仍願維持共有關係，應就該部分土地不予分割或准
    該部分共有人成立新共有關係外，應將土地分配於各共有人
    單獨所有（最高法院69年度台上字第1831號判例參照）。再
    按法院裁判分割共有物，除應斟酌各共有人之利害關係，及
    共有物之性質外，尚應斟酌共有物之價格，倘共有人中有不
    能按其應有部分受分配，或所受分配之不動產，其價格不相
    當時，法院非不得命以金錢補償之（最高法院57年度台上字
    第2117號判例意旨參照）。復按分割共有物，除應謀共有人
    間之公平外，並應斟酌各共有人之利害關係及共有土地之實
    際使用情形，為適當之分配，以免有害社會經濟；又分割共
    有物固不受分管契約之拘束，惟儘量依各共有人使用現狀定
    分割方法，以維持現狀，減少共有人所受損害，當不失為裁
    判分割斟酌之一種原則（最高法院77年度台上字第632 號及
    82年度台上字第1990號等判決意旨參照）。另按法院裁判分
    割共有物，須斟酌各共有人之利益平衡、使用情形、共有物
    之性質、價值及其經濟效用，並兼顧各取得部分之裏地通路
    問題，以符合公平、經濟原則，其分割方法始得謂為適當（
    最高法院93年度台上字第10號判決意旨參照）。要之，裁判
    分割共有物，必須以原物分割為原則，兼顧各共有人使用現
    況及利益平衡，酌留通路，務使共有物之經濟效用於分割後
    ，獲得最大之效益，並使受到不利益之共有人獲得金錢補償
    ，此為本院就分割共有物事件所採取之立場，核先敘明。查
    ，本件原告及鄭崇宜主張依附圖丙案分割，鄭國榮、鄭傑仁
    則主張依附圖丁案為分割，茲就上開2 方案之何者為佳，敘
    述如下：
  (1)鄭振量不論依附圖丙案或附圖丁案為分割，其分得之土地面
    積及位置均屬相同，且符合鄭振量之意願，故就鄭振量而言
    ，不論採附圖丙案或附圖丁案為分割，對其均無不同。
  (2)系爭土地依附圖丙案或附圖丁案為分割，經兩造同意送請立
    固不動產估價師事務所鑑定結果，依附圖丙案為分割，分割
    後總價評估為50,588,173元，依附圖丁案為分割，分割後總
    價評估則為50,415,996元；又依附圖丙案分割，原告、鄭崇
    宜、鄭國榮及鄭傑仁所分得之土地，均可向北面臨寬約20公
    尺之金鼎路，依附圖丁案分割，則均向西面臨寬約17公尺之
    金陵街，其臨路效益以面臨金鼎路為佳等情，有鑑定報告1
    份在卷可稽（見鑑定報告第4 頁、第5 頁、第52頁），足見
    依系爭土地依丙案為分割，其整體土地經濟價值，及日後面
    臨道路所獲增值效應，均較依附圖丁案分割為高。
  (3)又鄭國榮及鄭傑仁雖辯稱：依附圖丁案分割可避免拆除彼等
    於系爭土地上之現有建物等語。然系爭土地上現有建物，除
    鄭振量所有之系爭房屋外，其餘均屬以鐵皮搭建之鐵皮屋，
    價值本屬非高，且兩造間並無分管契約之約定，亦如前述，
    則於考量分割方案時，自無特意避免拆除現存鐵皮屋之必要
    。再者，縱依附圖丁案為分割，鄭國榮及鄭傑仁目前占用如
    附圖現狀案所示之D 部分（汽車保養廠）、E 部分（小吃店
    ），面積共計達223.09平方公尺，然彼2 人依附圖丁案分得
    之甲、乙部分土地，面積合計僅為203.61平方公尺，換言之
    ，鄭國榮目前占用如附圖現狀案所示D 部分汽車保養廠南側
    ，於分割後，仍位於為原告依附圖丁案分得之丙部分土地上
    ，日後仍有遭原告訴請拆除之風險。
  (4)本院審酌系爭土地分割後整體經濟價值、日後面臨道路所獲
    增值效應，均以依附圖丙案分割為佳，而系爭土地上依附圖
    丙案分割須拆除之建物均為鐵皮屋，價值非高，且依附圖丁
    案分割，亦無法全然避免日後訴請拆除現存鐵皮屋等一切情
    狀，認依附圖丙案為分割，應為較有利及適當之分割方案，
    援採丙案為本件之分割方案。
四、又原告、鄭崇宜、鄭國榮及鄭傑等人於受原物分配均有不足
    ，就其短少之土地面積，自應依民法824 條第3 項規定，由
    鄭振量為補償，始符公允。又鄭振量為補償之計算標準，經
    本院委請立固不動產估價師事務所就兩造就系爭土地之使用
    現況、分配位置，併兩造依其權利範圍比例計算可得及實際
    分得之面積等，委請該不動產估價師事務所為相互補償之鑑
    定，鑑定人係參酌鄰近土地價值，並審酌臨路情況、分配位
    置、分得土地之寬度及深度、面積大小、地形地勢，及使用
    效益等影響價格之因素，試算本判決如附圖所示丙案及丁案
    分割方案之各筆土地價值，是上開鑑定人據以鑑定之參酌數
    據明確，其鑑定亦無何違反技術法規或與經驗法則相違背之
    情事等其他一切情狀，堪認上開鑑定結果足資採信，故參酌
    上開鑑定報告，鄭振量就系爭土地應分別補償原告新臺幣（
    下同）1,155,708 元、補償鄭崇宜552,585 元、補償鄭國榮
    552,585 元、補償鄭傑仁898,118 元。
五、綜上所述，原告依民法第823 條規定訴請分割系爭土地，為
    有理由，爰判決如主文第1 、2 項所示。
六、末按，分割共有物本質上並無訟爭性，由本院斟酌何種分割
    方案較能增進共有物之經濟效益，並兼顧兩造之利益，以決
    定適當之分割方法，故兩造本可互換地位，由任一共有人起
    訴請求分割，均無不可，實質上並無所謂何造勝訴敗訴之問
    題，故訴訟費用應由兩造按如附表所示權利範圍比例分擔，
    始屬公允。
七、據上論結，原告之訴為有理由，依民事訴訟法第385 條第1
    項前段、第80條之1 、第85條第1 項，判決如主文。
中    華    民    國   100    年    10    月    14    日
                  民事第五庭  法  官  李育信
以上正本係照原本作成。
如不服本判決，應於送達後20日內，向本院提出上訴狀並表明上
訴理由，如於本判決送達前提起上訴者，應於判決送達後10日內
補提上訴理由書（須附繕本）。
中    華    民    國   100    年    10    月    14    日
                              書記官  陳孟琳
附表：
┌──┬─────┬─────┬────────────┐
│編號│共  有  人│權利範圍  │分得之土地              │
├──┼─────┼─────┼────────────┤
│一  │鄭振南    │1/5       │如附圖丙案所示A 部分面積│
│    │          │          │101.81平方公尺之土地    │
├──┼─────┼─────┼────────────┤
│二  │鄭崇宜    │1/5       │如附圖丙案所示B 部分面積│
│    │          │          │101.81平方公尺之土地    │
├──┼─────┼─────┼────────────┤
│三  │鄭國榮    │1/5       │如附圖丙案所示C 部分面積│
│    │          │          │101.81平方公尺之土地    │
├──┼─────┼─────┼────────────┤
│四  │鄭傑仁    │1/5       │如附圖丙案所示D 部分面積│
│    │          │          │101.80平方公尺之土地    │
├──┼─────┼─────┼────────────┤
│五  │鄭振量    │1/5       │如附圖丙案所示E 部分面積│
│    │          │          │156.86平方公尺之土地    │
└──┴─────┴─────┴────────────┘